【裁判字號】    98,上易,372
【裁判日期】    980805
【裁判案由】    詐欺
【裁判全文】
臺灣高等法院臺南分院刑事判決  九十八年度上易字第三七二號
上訴人
即被告  丁○○
上列上訴人因詐欺案件，不服臺灣臺南地方法院九十七年度易字
第一０九四號中華民國九十八年四月十七日第一審判決（起訴案
號：臺灣臺南地方法院檢察署九十七年度偵緝字第七四九號，併
辦案號：同上署九十七年度偵字第七八八三號、第一二三三八號
、第一三一０八號），提起上訴，本院判決如下：
    主    文
原判決撤銷。
丁○○犯幫助共同詐欺取財罪，處有期徒刑陸月，減為有期徒刑
月，如易科罰金以新台幣壹仟元折算壹日。
    事    實
一、丁○○主觀上預見提供金融機構之帳戶供不明人士使用，易
    為歹徒作為財產犯罪之工具，竟捨此不顧，仍基於幫助他人
    詐欺取財之單一不確定故意，於民國（下同）九十六年三月
    七日前某日，在不詳地點，將其所申辦之第一商業銀行股份
    有限公司五甲分行所開設之帳戶（帳號：00000000
    000號）存摺、提款卡及密碼提供予真實姓名年籍不詳之
    詐欺集團成員，並告知前開帳戶之提款卡密碼等資訊，用以
    便利他人犯罪後，將贓款存入該帳戶而取得犯罪所得。嗣該
    詐欺集團內成員，取得前揭帳戶之存摺、提款卡及密碼後，
    即與其所屬犯罪集團共同基於意圖為自己不法所有詐欺取財
    之犯意聯絡，於附表所示之時間，以附表所示之方式詐騙如
    附表所示被害人（詐騙之時間、方式、款項等事項，詳如附
    表）。致使附表所示被害人陷於錯誤而交付財物。
二、案經桃園縣警察局平鎮分局報告臺灣桃園地方法院檢察署檢
    察官呈請臺灣高等法院檢察署檢察長令轉臺灣臺南地方法院
    檢察署檢察官偵查起訴暨移送併辦。
    理    由
甲、程序方面：
    按被告以外之人於審判外之陳述，經當事人於審判程序同意
    作為證據，法院審酌該言詞陳述或書面陳述作成時之情況，
    認為適當者，亦得為證據，刑事訴訟法第一百五十九條之五
    第一項定有明文。查被告於本院審理時對證人即被害人乙○○、甲○○等人於警詢時所為筆錄之證據能力未予爭執，且
    本院依卷內資料審酌該警詢筆錄作成時之情況，亦認為並未
    有何違背法律或其他相關規定之情事，而應認為適當，是依
    刑事訴訟法第一百五十九條之五第一項之規定，上開被害人
    於警詢所作之筆錄，為傳聞法則之例外而具有證據能力，本
    院自得引為判決參考之依據，先予敘明。
乙、實體方面：
一、訊據被告丁○○固坦承申辦前開第一銀行帳戶等情，惟矢口
    否認有幫助詐欺取財犯行，辯稱：伊所持有之前開帳戶係前
    男友丙○○私下竊走使用，並非伊交付予他人使用云云。
二、經查：
(一)被告於九十四年十二月二十日申辦前述第一銀行帳戶存摺等
    情，業經被告於原審審理時供承在卷，並有第一銀行九十六
    年三月二十三日（９６）一五字第五二號函送之前開帳戶開
    戶基本資料及存款往來交易明細各一份可稽（見臺灣桃園地
    方法院檢察署九十六年度偵字第一七四六０號卷第十八至二
    十五頁）。被害人乙○○、甲○○於附表所示時間，遭人以
    附表所示方法詐騙而分別依指示將如附表所示之款項匯款至
    被告申辦之前揭帳戶內等情，據被害人乙○○、甲○○於警
    詢中證述遭詐欺取財之情節明確，復有被害人乙○○、甲○○等人匯款之執據、自動提款機交易明細各紙在案可佐，此
    部分事實亦堪認定。
(二)被告雖否認將其所申辦之第一銀行帳戶交予他人云云。惟觀
    被告於九十六年四月二十九日初次警詢時供稱：前開帳戶係
    其於九十六年二月間，出借予其男友陳郁松云云（見臺灣桃
    園地方法院檢察署九十六年度偵字第一七四六０號卷第五至
    六頁）；復於九十六年六月十四日於警詢複訊時改稱：其所
    持用之前開帳戶係借予友人「周俊凱」使用云云（見臺灣桃
    園地方法院檢察署九十六年度偵字第一七四六０號卷第九頁
    ）；嗣於九十七年六月十四日至臺灣臺南地方法院檢察署應
    訊時先供稱：前開帳戶之存摺等資料，經其置於機車置物箱
    內，並在九十六年三月八日在台南縣永康市○○路遺失云云
    ；迨承辦檢察官當庭指摘其於警詢供稱該帳戶係交予男友使
    用，再改稱：係周俊凱未經其同意擅自拿走其帳戶資料云云
    （見臺灣臺南地方法院檢察署九十七年度偵緝字第七四九號
    卷第十七至十八頁）；而於原審審理時再次改稱：其所持帳
    戶係遭「周俊凱」取走，並稱：周俊凱之真名為丙○○云云
    ；復於本院指稱：我的存摺、提款卡及密碼是丙○○拿走，
    賣給詐騙集團的等語，但經本院傳訊證人丙○○到庭證稱：
    僅保管丁○○之存摺，未保管其提款卡，亦不知其密碼，與
    丁○○分手後，就將其存摺撕毀，未帶丁○○申請補發存摺
    、提款卡等語（見本院卷第四十一、四十二頁），否認被告
    之供詞。綜觀被告自警詢起至本院審理過程中，其就前開帳
    戶資料之去向，前後供述不一，差異甚鉅。而帳戶存摺、提
    款卡等資料，均為個人理財、資金調度所必須之物，具有高
    度屬人性，倘非被告交予他人使用而刻意隱瞞該帳戶資料之
    去向，衡情當無就帳戶資料去向前後供述差異如此巨大之可
    能。
(三)證人丙○○於原審證稱：其與被告曾為男女朋友，並曾同居
    於其高雄縣鳳山市住處達半年之久，嗣後復以被告名義租屋
    同居，嗣於九十六年一月一日分手；其與被告為男女朋友關
    係時，曾為被告保管帳戶，但於被告不告而別後，憤而撕毀
    被告之帳戶資料，並於日後被告打電話詢問帳戶下落時告知
    業已將之撕毀等語（見一審卷第六十四至六十五頁），而被
    告於九十六年五月十八日至屏東縣警察局刑事警察大隊應訊
    時，亦供稱：其所持用之前開第一銀行帳戶，因前男友丙○○於九十五年十一月拿去丟掉，所以其於九十六年三月五日
    辦理補發等語（見刑警大隊刑案偵查卷第三四七頁），此與
    證人丙○○於原審所為證詞，除就日期稍有出入外，餘皆符
    合，足認證人丙○○前開證詞與事實相符，堪以採信。又被
    告與證人丙○○為男女朋友關係，當無不知其真名之理，此
    觀被告於屏東縣警察局刑事警察大隊應訊時，即可陳述證人
    丙○○之真名之情形即可得知。然被告於原審行準備程序時
    ，猶稱其男友名為「周俊凱」，並誆稱：嗣後向兩人同居之
    房東查詢，始知證人真實姓名為丙○○云云，足見被告刻意
    隱瞞前情而為不實之陳述，其前開辯解顯屬事後推諉卸責之
    詞，不足採信。
(四)按銀行帳戶之功用，無非提供申辦帳戶者持以存提款項，或
    藉以轉帳予他人。而申辦帳戶時，亦僅存入小額款項開戶即
    可，無需另行支付高額費用，是需用帳戶者，無須負擔大量
    成本即可自己申辦。是使用他人帳戶者，無非意欲將帳戶用
    以不法，藉以隱瞞實際使用帳戶者之身分，以避司法機關查
    緝。查被告將其持有之第一銀行帳戶交予他人使用，並告知
    提款卡密碼之際，當可預見其交付之帳戶，可能遭人用以不
    法。從而，被告交付第一銀行帳戶之存摺及提款卡等物予他
    人，使該他人得以詐騙被害人乙○○及被害人甲○○，其幫
    助詐欺取財犯行明確，堪以認定，應依法論科。
二、再按刑法上之幫助犯，係對於犯罪與正犯有共同之認識，而
    以幫助之意思，對於正犯資以助力，而未參與實施犯罪之行
    為者而言（最高法院七十五年度臺上字第一五０九號、八十
    八年度臺上字第一二七０號等判決意旨參照）。幫助犯僅係
    對於犯罪構成要件以外行為為加工，並無共同犯罪之意思，
    不適用責任共同原則（最高法院八十九年度臺上字第六九四
    六號判決要旨參照）。是如未參與實施犯罪構成要件之行為
    ，而係出於幫助之意思提供助力，即屬幫助犯，而非共同正
    犯。詐欺集團成員對於被害人實施詐欺取財犯行，致被害人
    因陷於錯誤而交付金錢，該詐欺集團成員核係犯刑法第三百
    三十九條第一項之詐欺取財罪。該集團成員間有犯意聯絡、
    行為分擔，應論以共同正犯。惟被告除提供提款卡及密碼外
    ，既無事證足資證明其與該集團成員所實施之詐欺行為間有
    何犯意聯絡、行為分擔，自不足以認定與該集團成員共同犯
    詐欺取財罪。
三、被告基於幫助詐欺取財之單一不確定故意，將其第一銀行帳
    戶交予他人，作為詐欺取財用之匯款帳戶，幫助不明歹徒取
    得詐欺所得之款項等行為，係犯刑法第三十條第一項、第三
    百三十九條第一項之幫助詐欺取財罪。因被告僅止幫助犯，
    應依刑法第三十條第二項之規定減輕其刑。又檢察官移送九
    十七年度偵字第七八八三號、第一二三三八號、第一三一０
    八號併案部分，即被告提供帳戶使犯罪集團得以於附表編號
    二所示時間實施附表編號二所示詐欺取財犯行，雖未據起訴
    意旨論及，惟此部分犯罪事實與起訴意旨所載附表編號一犯
    罪事實，具有裁判上一罪關係，應為起訴效力所及，本院得
    併予審酌。
四、原審予被告論罪科刑，固非無見。惟被害人甲○○接到詐欺
    集團電話，佯稱其在工作上得罪人，需付款解決，致陷於錯
    誤而匯款，核係詐欺之型態（97年度偵字第13108號併辦意
    旨書亦認係詐欺），原判決認被告所為附表編號二犯行成立
    刑法第三十條第一項、第四百四十六條第一項之幫助恐嚇取
    財罪，洵有違誤。被告上訴否認犯罪，雖無足取。但原判決
    既有可議，自屬無法維持，應由本院撤銷改判之。爰審酌被
    告犯罪之動機、目的、造成被害人所受損害、交付帳戶供犯
    罪取得之工具，造成犯罪偵查困難，幕後犯罪人得以逍遙法
    外，致使此類犯罪手法層出不窮，嚴重危害交易秩序與社會
    治安、及犯後推諉刑責予他人，否認犯行態度等一切情狀，
    量處有期徒刑六月，並諭知以新台幣一千元折算一日之易科
    罰金之折算標準，以資警惕。被告犯罪時間在九十六年四月
    二十四日以前，合於中華民國九十六年罪犯減刑條例第二條
    第一項第三款之規定，應減其宣告刑二分之一，減為有期徒
    刑三月，並諭知以新台幣一千元折算一日之易科罰金之折算
    標準。
據上論斷，應依刑事訴訟法第三百六十九條第一項前段、第三百
六十四條、第二百九十九條第一項前段，刑法第三十條、第二十
八條、第三百三十九條第一項、第四十一條第一項前段，刑法施
行法第一條之一，中華民國九十六年罪犯減刑條例第二條第一項
第三款、第七條、第九條，判決如主文。
本案經檢察官郭珍妮到庭執行職務。
中    華    民    國    98    年    8     月    5     日
                  刑事第一庭審判長法官  黃  崑  宗
                                  法官  王  明  宏
                                  法官  蔡  長  林
以上正本證明與原本無異。
不得上訴。
                                書記官  李  培  薇
中    華    民    國    98    年    8     月    6     日
附錄本案論罪科刑法條全文：
刑法第三百三十九條第一項：
意圖為自己或第三人不法之所有，以詐術使人將本人或第三人之
物交付者，處五年以下有期徒刑、拘役或科或併科一千元以下罰
金。
附表：
┌──┬────┬───┬────┬────┬───────────┐
│編號│帳號    │被害人│詐騙時間│詐騙金額│詐騙手法              │
├──┼────┼───┼────┼────┼───────────┤
│1   │第一商業│乙○○│96年3月7│63,966元│取得被告上開第一商業銀│
│    │銀行五甲│      │日      │        │行帳戶之人及所屬詐騙集│
│    │分行帳號│      │        │        │團於網路上以援交為由，│
│    │00000000│      │        │        │佯稱欲確定其身分，致使│
│    │453號帳 │      │        │        │被害人陷於錯誤，而於同│
│    │戶      │      │        │        │日依指示轉帳匯出左列金│
│    │        │      │        │        │額至左列帳號。        │
├──┼────┼───┼────┼────┼───────────┤
│2   │同上。  │甲○○│97年3月8│95,000元│取得被告上開第一銀行帳│
│    │        │      │日      │、25,000│戶之人及所屬詐騙集團於│
│    │        │      │        │元      │左列時間撥打電話予被害│
│    │        │      │        │        │人，佯稱其在工作上得罪│
│    │        │      │        │        │人，需支付22萬元解決，│
│    │        │      │        │        │致甲○○陷於錯誤，而依│
│    │        │      │        │        │指示轉帳匯出左列金額至│
│    │        │      │        │        │上開帳號（另匯款10萬元│
│    │        │      │        │        │至另案被告洪啟峰名下帳│
│    │        │      │        │        │戶）。                │
└──┴────┴───┴────┴────┴───────────┘


司法院資訊處製作；財團法人民間司法改革基金會備份。
